【裁判字號】    90,自,819
【裁判日期】    901219
【裁判案由】    詐欺等
【裁判全文】
台灣臺北地方法院刑事判決                            九十年度自字第八一九號
    自  訴  人  乙○○
    被      告  甲○○
                丙○○
右列被告等因詐欺等案件，經自訴人提起自訴，本院判決如左：
    主  文
甲○○傷害人之身體，處拘役參拾日，如易科罰金，以參佰元折算壹日。
甲○○其餘詐欺部分及丙○○被訴詐欺部分均自訴不受理。
    事  實
一、甲○○（原名朱立國）前於民國八十三年間因業務過失致死罪，經本院於八十三
    年十二月二十三日以八十三年度訴字第二四三五號判處有期徒刑三月，緩刑三年
    確定，緩刑期滿未經撤銷（尚不構成累犯），其刑之宣告失其效力。緣於九十年
    六月間，因向乙○○任職之匯豐汽車股份有限公司（下稱匯豐汽車公司）購置自
    小貨車三輛（車號：２Ｎ─６６６１、２Ｎ─６６６２、２Ｎ─６６６３），而
    約定提供所有中古車二輛抵作購車頭期款，為擔保將來車款之交付，並交付其妻
    丙○○開立之支票（發票人：丙○○，付款人：萬通商業銀行新店分行，支票號
    碼：ＡＧ0000000，帳號：０００５６３─６，發票日：９０年８月５日
    ，面額：新台幣九十二萬三千四百元）一紙作為質押。詎匯豐汽車公司依約交付
    上開三輛自小貨車並完成汽車之過戶及貸款手續後，因甲○○所交付之其中一輛
    中古車未能順利辦理過戶，乙○○乃於九十年八月二十一日晚上九時三十分許，
    以業務員身分前往甲○○位於台北縣新店市○○路四十四號二樓住處洽商解決之
    道。詎甲○○因其妻丙○○告以乙○○於其南下高雄洽商期間，曾有威脅、恐嚇
    之行舉，見乙○○言詞咄咄逼人，心生不滿，竟憤而基於傷害人身體之犯意，當
    場徒手毆打乙○○頭部，並以膝蓋猛力頂擊張乙○○胸部，致乙○○因之受有左
    後枕部頭皮血腫（二×二公分）、頸前及前胸挫擦痕等傷害。
二、案經乙○○提起自訴。
    理  由
壹、有罪部分（即被告甲○○被訴傷害部分）：
一、訊據被告甲○○固不否認於右揭時、地，因購車事宜與自訴人乙○○發生糾紛，
    進而攻擊、毆打自訴人頭部、胸部之事實，惟矢口否認有何傷害犯行，辯稱：伊
    與乙○○係互毆云云。經查，右揭被告甲○○攻擊自訴人致傷之事實，業經其於
    警訊及本院審理中供承：「（問：你有無於九十年八月二十一日二十一時三十分
    ，在新店市○○路四十四號，你的住處毆打乙○○？）有。（問：你與乙○○有
    何種關係？因何事毆打乙○○？）我和他有生意上的往來，因為乙○○於前幾天
    到我家中威脅我妻子丙○○，當時我人在高雄縣辦事不在家中。返家後我妻子丙○○告知我乙○○來我家中恐嚇我妻子，所以今天乙○○又來我家裡談購車的金
    錢問題時，我才動手打他。‧‧‧（問：你如何毆打乙○○？有無使用武器？乙○○有無對你反擊？）我用手背毆打乙○○的頭部，並用膝蓋撞擊他的胸部，我
    沒有拿武器攻擊乙○○」、「（問：是否於八月二十一日出拳毆打自訴人頭部，
    並以膝蓋頂其胸部？）有。（問：對卷附耕莘醫院診斷書有何意見？）沒有，傷
    確實是我造成的沒錯」等語不諱（見本院九十年十二月十三日審判筆錄），核與
    自訴人於警訊中指陳：「（問：你於何時？何地？遭何人毆打？）我於民國九十
    年八月二十一日二十一時三十分，在台北縣新店市○○路四十四號二樓，遭屋主
    甲○○毆打。‧‧‧（問：當時情形如何？甲○○如何毆打你？有無使用武器？
    ）當時我到甲○○家中談車輛買賣的問題，甲○○就不知何故的用拳頭毆打我，
    還有用膝蓋撞我」等語之情節一致，且有天主教耕莘醫院診斷書所載：「９０、
    ８、２１急診，自訴被毆打，頭、胸疼痛」等語可佐，足徵被告甲○○於案發時
    ，確有毆打自訴人之行為。又自訴人因遭被告甲○○毆打，而受有左後枕部頭皮
    血腫（二×二公分）、頸前及前胸挫擦痕等傷害一節，有天主教耕莘醫院出具之
    診斷書一紙及照片二幀可稽，且為被告甲○○於本院審理中供認不諱（見本院九
    十年十二月十三日審判筆錄）。自訴人所受傷害與被告毆打行為間，有相當因果
    關係甚明。又按正當防衛係對於現在不正之侵害防衛自己或他人之權利者而言，
    因口角互毆彼此成傷，不能證明某人先行侵害，即不得主張正當防衛。彼此互毆
    ，又必以一方初無傷人之行為，因排除對方不法之侵害而加以還擊，始得以正當
    防衛論。故侵害已過去後之報復行為，與無從分別何方為不法侵害之互毆行為，
    均不得主張防衛權（最高法院十七年上字第六八六號、三十年上字第一○四○號
    判例意旨參照）。揆此，縱真如被告甲○○所述自訴人乙○○有對其反擊之情形
    ，然攻擊行為既係被告甲○○所挑起，自無主張正當防衛之餘地。被告辯稱其與
    自訴人係屬互毆，主張免除刑事責任，容有未洽。本件事證明確，被告甲○○前
    揭傷害犯行，洵堪認定，應予依法論科。
三、核被告甲○○上開所為，係犯刑法第二百七十七條第一項之普通傷害罪。爰審酌
    被告甲○○並無不良素行，因認自訴人催討購車欠款手法不當，憤而毆打自訴人
    ，犯後雖主張互毆，然於警訊及本院審理中坦承毆打自訴人不諱，及其犯罪手段
    、智識程度、自訴人所受傷害之程度、犯後態度等一切情狀，量處如主文所示之
    刑，並諭知易科罰金之折算標準，以示懲儆。
貳、不受理部分（即被告甲○○、丙○○被訴詐欺取財部份）
一、自訴意旨另以：被告甲○○於九十年六月間，向自訴人乙○○所服務之匯豐汽車
    公司購置三輛新車，約定由被告甲○○提供二輛中古車做為頭期款，並開立其妻
    即被告丙○○之支票（發票人：丙○○，付款人：萬通商業銀行新店分行，支票
    號碼：ＡＧ0000000，帳號：０００５６３─６，發票日：９０年８月５
    日，面額：新台幣九十二萬三千四百元）一紙作為押票，以利其所購車輛辦理貸
    款程序。詎匯豐汽車公司已依約將新車交付與被告二人且完成汽車貸款手續，竟
    被告等所交付之其中之一中古車未能辦理過戶，導致頭款不足，自訴人為免訟事
    ，乃於九十年九月三日寄發存證信函正式催告，惟被告二人均置之不理，且丙○○上開支票亦遭退票。自訴人至此始知被告等以購車為幌，致自訴人陷於錯誤而
    交付新車。因認被告二人均涉犯刑法第三百三十九條第一項詐欺取財罪嫌云云。
二、按犯罪之被害人得提起自訴；不得提起自訴而提起者，應諭知不受理之判決。刑
    事訴訟法第三百十九條第一項、第三百三十四條、第三百四十三條分別定有明文
    。又此所稱之被害人，以因犯罪而直接被害之人為限，所謂直接被害人，則係指
    其法益因他人之犯罪而直接受其侵害者而言（最高法院四十二年臺非字第一八號
    判例參照）。
三、經查，本件自訴人乙○○受僱於匯豐汽車公司，業據自訴人當庭供承：「（問：
    你是否為老闆？）我是匯豐汽車公司之業務員」等語在卷（見本院九十年十一月
    二十一日訊問筆錄），且有卷附勞工保險卡、名片及經濟部公司登記執照、臺北
    市政府營利事業登記證（以上除名片外，均影本）各一紙足憑。而上開三輛售予
    被告夫妻二人之自小貨車，均為匯豐汽車公司所有一節，復經自訴人於本院審理
    中陳稱：「（問：這三部車是你個人所有？）不是，是匯豐公司的」等語綦詳（
    見本院九十年十一月二十一日訊問筆錄）。足認自訴人僅係受僱於匯豐汽車公司
    擔任上開汽車銷售之業務員。從而，自訴人指訴被告甲○○、丙○○前揭購車行
    為涉犯詐欺取財犯行一節，縱若屬實，其直接受有損害之人應為匯豐汽車公司，
    自訴人非犯罪之直接被害人甚明。揆諸前揭說明，自訴人既非詐欺取財犯行之直
    接被害人，依法自不得提起自訴，應由本院就此部分另為不受理判決之諭知。
據上論斷，應依刑事訴訟法第二百九十九條第一項前段、第三百三十四條、第三百四
十三條，刑法第二百七十七條第一項、第四十一條第一項前段，罰金罰鍰提高標準條
例第一條前段、第二條，判決如主文。
中    華    民    國      九十      年      十二      月      十九      日
                                    臺灣臺北地方法院刑事第六庭
                                        法  官  吳  秋  宏
右正本證明與原本無異。
如不服本判決，應於判決送達後十日內，向本院提出上訴狀。
                                        書記官  林  碧  華
中    華    民    國      九十      年      十二       月       十九    日
附錄本案論罪科刑法條全文：
刑法第二百七十七條第一項
一傷害人之身體或健康者，處三年以下有期徒刑、拘役或一千元以下罰金。
二犯前項之罪、因而致人於死者，處無期徒刑或七年以上有期徒刑，致重傷者，處三
  年以上十年以下有期徒刑。


司法院資訊處製作；財團法人民間司法改革基金會備份。
